【裁判字號】    89,簡上,15
【裁判日期】    890614
【裁判案由】    履行契約
【裁判全文】
臺灣新竹地方法院民事判決  八十九年度簡上字第十五號
    上  訴  人  北區房屋仲介股份有限公司
    法定代理人  丙○○
    訴訟代理人  甲○○
    被  上訴人  乙○○
    訴訟代理人  洪大明律師
                張玉琳律師
右當事人間請求履行契約事件，上訴人對於中華民國八十八年十二月十七日本院簡易
庭八十八年度竹簡字第七九五號第一審判決提起上訴，本院判決如左：
    主    文
上訴駁回。
第二審訴訟費用由上訴人負擔。
    事    實
甲、上訴人方面：
一、聲明：求為判決：
（一）原判決廢棄。
（二）被上訴人應給付上訴人新台幣（下同）十三萬五千二百元，及自支付命令送達
      翌日（即民國八十八年十月二十七日）起至清償日止，按年息百分之五計算之
      利息。
二、陳述：除與原判決記載相同者，茲引用外，補稱：
（一）兩造所簽訂之房地產專任委託銷售契約書第十條固約定：「甲方（即被上訴人
      ）在合約期滿之日起一個月內，不得與乙方（即上訴人）所曾帶看之客戶交易
      買賣，否則仍應給付乙方第七條約定服務費之金額，又甲方同意於合約期滿三
      個月以內，如將本宗標的物移轉予乙方所曾帶看之客戶所有者，視為在一個月
      內與該客戶交易買賣。」惟此等約定，乃一般仲介業者之慣例，並非上訴人所
      獨設，此有太平洋房屋（第十條第一項第三款第三目）、信義房屋（第四條第
      四項第二款）之「委託銷售契約書」可稽。此外，參諸內政部訂頒之「房地產
      委託銷售契約書範本」第十一條第一項設有「委託人如有下列情形之一者，視
      為受託人已完成仲介之義務，委託人仍應支付委託銷售價格百分之  服務報酬
      ，並應全額一次付予受託人」之規定；其中第三款規定：「受託人已提供委託
      人曾經仲介之客戶名單，而委託人於委託期間屆滿後二個月內，逕與該名單內
      之客戶成交者。但經其他房地產仲介服務公司仲介成交者，不在此限」之規定
      尤明。
（二）現代工商社會生活繁忙，而房地產買賣之標的價格往往高於一般物品，動輒數
      百萬千萬，且買賣移轉牽涉地政、稅務、金融機構，流程至為複雜。一般買賣
      房地產必須注意之重點有：１、賣方順利取得價款２、買方順利取得產權完成
      移轉登記３、買方付清價款受保障順利交屋４、標的物設定抵押權等之塗銷５
      、貸款辦理及利率之商訂６、完納各種稅捐７、各種繁複討價還價之折衝。每
      一部分或涉及法令或涉及專業，因此房地產所有人於無能或無暇出賣房地產時
      ，有必要委託專業之仲介業者代為銷售。另一方面，有意購買房地產之人士，
      與其因資訊不足自己到處奔波浪費時間，不如委請專業之仲介業者代為尋覓並
      協調雙方至為繁雜與浪費時間的議價與買賣事宜。因此房地產仲介業者確有快
      速並曾加交易機會、活絡房地產交易、防止並減少買賣糾紛及保障買賣雙方等
      功能，政府乃訂頒「不動產經紀業管理條例」以之為特許事業。而不動產經紀
      業者從事仲介業務，於仲介買賣雙方成交時，可以收受報酬，固不待言。
（三）任何一家仲介業者於接受專任委託後，除應用其固定營業處所指派專業之經紀
      人及營業員立即進入銷售之各種準備與運作，包括產權之查詢確認、區位分析
      、價格建議、進入公司電腦資料庫進行買賣配對、製作並刊登媒體廣告等各種
      促銷手段，以上之每一部分及流程均涉及成本，事實上每一宗房地產買賣之成
      交，仲介業者絕對有其無可取代之貢獻，不止保障買賣雙方權益，更可防止或
      減少買賣糾紛，縮短交易時程，促進活絡交易市場。
（四）在專任委託銷售期間，如賣方自行出售，或由他人仲介成交時，慣例上亦給付
      仲介業者服務報酬。至於委託期間屆滿後，賣方與仲介業者曾經仲介之買方客
      戶成交時，慣例上賣方亦應給付服務報酬。此乃因為仲介業者曾經仲介之客戶
      業已因仲介業者之服務而取得對標的房地產之一定訊息，此項資訊對於買賣雙
      方日後之成交有一定之貢獻，蓋如非仲介業者先前之媒介，買賣雙方通常並無
      接觸之線索。而專任委託銷售一般均訂有期限，如委託人有意規避仲介業者之
      服務報酬，故意推延至專任委託期滿後方與業者曾經仲介之客戶成交，此對已
      提供充分必要資訊與服務之業者實為明顯不公。再者，即令委託人並無推延成
      交之蓄意或甚至不知成交之對象乃業者曾經仲介之客戶，由於仲介業者曾經仲
      介之客戶業已因仲介業者之服務而取得對標的房地產之一定資訊，此項資訊對
      於買賣雙方日後之成交有一定之貢獻，則仲介業者亦應可以請求報酬，否則如
      謂賣方於專任委託期滿後與業者曾經仲介之客戶締約均不必支付報酬，則將滋
      生既可享受仲介服務又可規避服務報酬之不公平現象。而曾經透過仲介業者仲
      介之買方如逕與賣方締約交易，由於亦可能未主動告知仲介業者，所以賣方是
      否知悉買方乃業者曾經仲介之客戶乙節與仲介業者之貢獻無涉，自不應作為仲
      介業者能否請求報酬之條件。從而，原審指本件上訴人應舉證證明被上訴人知
      悉與之完成交易之人，為上訴人所曾帶看之客戶，否則原審認應予限縮解釋「
      乙方所曾帶看之客戶」應以出賣人即被上訴人所明知者為限，自有未洽。綜上
      所述，原審為不利上訴人之判決有違誤，而被上訴人既確與上訴人曾經帶看之
      客戶完成交易，自應依約給付服務費。
三、證據：除援用第一審所提證據外，另提出太平洋房屋專任委託契約書、信義房屋
    買賣仲介專任委託書、房地產委託銷售契約書（內政部訂頒）各一件為證。
乙、被上訴人方面：
一、聲明：求為判決駁回上訴。
二、陳述：除與原判決記載相同者，茲引用外，補稱：
（一）按企業經營者在定型化契約中所用之條款，應本平等互惠之原則，定型化契約
      條款如有疑義時，應為有利於消費者之解釋，消費者保護法第十一條定有明文
      。依兩造所簽訂之系爭銷售契約書觀之，此屬定型化契約無疑，而該契約書第
      十條後段規定之目的旨在避免委任人為規避支付受任人約定之報酬，故意促使
      受任人於委託期間所帶看之客戶無法成交，而於期滿後再與委任人帶看之客戶
      完成交易用以規避支付報酬，惟此項約定之目的既如前述，係在防止出賣人為
      規避支付報酬而故意於委託期間內不予成交，則所謂乙方所曾帶看之客戶自應
      予以限縮解釋，即乙方所曾帶看之客戶應以出賣人所明知者為限始符首揭說明
      之規定，是以本件上訴人依該規定請求時，自須舉證證明被上訴人知悉與之完
      成交易之人，為上訴人所曾帶看之客戶，惟本件被上訴人自始不知有此情事。
（二）依上訴人所提內政部訂頒之「房地產委託銷售契約書」範本第十一條第一項規
      定「受託人已提供委託曾經仲介之客戶名單，而委託人於委託期間屆滿二個月
      內，逕與該名單內之客戶成交者」，上開規定亦與原審之右開見解相同，亦即
      受託人所曾帶看之客戶須以委託人明知或曾提供名單予委託人為限，倘委託者
      並不知有此情事，應不受上開約定之限制。
（三）本件上訴人自承並未將該江國榮之客戶告知被上訴人，且客戶江國榮既立有議
      價委託書，何以上訴人始終未曾提出議價委託書告知被上訴人議價情形，其中
      或有隱情抑或有造假情事。
（四）另上訴人於八十九年一月三十一日所提上訴狀中，所謂買賣房地產應注意之重
      點有順利取得價款、順利完成產權登記、順利交屋、抵押權塗銷、辦理貸款、
      完納稅捐、價格折衝等，故有必要委託專業之仲介業者代為銷售等云云，依上
      訴人之主張，似認為上開七項重點，上訴人均負擔保之責，故其有權主張收取
      服務費。惟仔細審閱委託契約書之各條款規定，均未見上訴人就右述重點負擔
      保之責，反而均係不利被上訴人之約定，均係不得向上訴人公司請求賠償之字
      樣，故上訴人以此不實之理由主張被上訴人應於委託終止後付其仲介費，顯然
      於法不合。
（五）依上訴人之主張及其所提出之議價委託書，顯然早有一位自稱江國榮之先生出
      價二百五十萬元，並已支付二十萬元之協調金，詎上訴人卻故意隱瞞此一情事
      完全未告知被上訴人，上訴人目的何在，有何隱情，抑或根本是在事後造假均
      有可能，但由以上所述情形，上訴人根本不是一家誠實負責之仲介公司，其所
      訂定之定型化契約條款，非但與內政部之範例不合，亦不符一般交易常情，原
      審判決上訴人敗訴，其認事用法堪稱允當，上訴人實無由提出上訴。
    理    由
一、本件上訴人起訴主張兩造於八十八年四月二十九日簽訂房地產專任委託銷售契約
    書（下稱系爭契約書），由被上訴人以售價三百三十八萬元，委託上訴人代為出
    售被上訴人所有門牌號碼為新竹市○○街七四巷二號六樓房屋一棟暨坐落基地（
    下稱系爭房地），委託銷售期間自八十八年四月二十九日至同年六月二十九日止
    ，並約定服務費為十三萬五千二百元，嗣被上訴人雖於委託銷售期間屆滿後即八
    十八年八月二十五日，始與上訴人曾帶看系爭房地之客戶即訴外人江國榮簽訂不
    動產契約書並辦理系爭房地所有權移轉登記完畢，惟依兩造所簽訂之系爭契約書
    第十條之規定，被上訴人仍應給付上開服務費等語。而被上訴人則以被上訴人所
    有系爭房地之出賣，並非經上訴人之仲介而成交，被上訴人亦不知訴外人江國榮
    係上訴人曾帶看之客戶，上訴人對被上訴人並無報酬給付請求權，且系爭房地之
    出賣時間，並非在兩造約定之委託銷售期間內，上訴人更不能據以請求等語，資
    為抗辯。
二、查上訴人主張兩造曾就被上訴人所有之系爭房地簽訂系爭契約書，委託期間自八
    十八年四月二十九日起至同年六月二十九日止，暨被上訴人於委託銷售期間屆滿
    後與訴外人江國榮簽訂買賣契約書，並於八十八年八月二十五日完成系爭房地之
    所有權移轉登記之事實，業據上訴人於原審提出房地產專任委託銷售契約書、建
    物登記謄本各一件為證，並為被上訴人所不爭執，是上訴人此部分之主張，應信
    為實在。至於上訴人另主張訴外人江國榮曾於八十八年七月十日與上訴人就系爭
    房地簽訂買賣議價委託書，訴外人江國榮既係上訴人曾帶看之客戶，則依系爭契
    約書第十條之規定，被上訴人仍應支付上訴人約定之服務費等情，雖據上訴人提
    出買賣議價委託書一件為憑，然為被上訴人所否認，並以被上訴人並不知訴外人
    江國榮係上訴人曾帶看之客戶等語置辯。經查上訴人於原審及本院審理時均自承
    僅曾告訴被上訴人有一江姓客戶，並未明確告知即係江國榮，且於出示買賣議價
    委託書予被上訴人時，亦均將姓名欄遮住未讓被上訴人知曉客戶姓名（詳見原審
    八十八年十二月六日言詞辯論筆錄、本院八十九年二月十七日、五月四日準備程
    序筆錄），是被上訴人上開不知訴外人江國榮係上訴人帶看之客戶之辯詞，應認
    可採。
三、次查，上訴人主張本件系爭契約書第十條後段規定：「甲方（即被上訴人）在合
    約期滿之日起一個月內，不得與乙方（即上訴人）所曾帶看之客戶交易買賣，否
    則仍應給付乙方依第七條約定服務費之金額。又甲方同意其於合約期滿三個月內
    ，如將本宗標的物移轉予乙方所曾帶看之客戶所有者，視為在一個月內與該客戶
    交易買賣。」之內容，乃一般仲介業者之慣例，並非上訴人所獨創，原審將其中
    「曾帶看之客戶」限縮解釋應以被上訴人所明知者為限，實有未合等語，並提出
    太平洋房屋專任委託契約書、信義房屋買賣仲介專任委託書暨內政部頒訂之房地
    產委託銷售契約書各一件，以佐其說。惟查，細繹上開內政部頒訂之房地產委託
    銷售契約書第十一條第一項：「委託人如有下列情形之一者，視為受託人已完成
    仲介之義務，委託人仍應支付委託銷售價格百分之  服務報酬，並應全額一次付
    予受託人：（三）受託人已提供委託人曾經仲介之客戶名單，而委託人於委託期
    間屆滿後二個月內，逕與該名單內之客戶成交者。但經其他房地產仲介服務公司
    仲介成交者，不在此限」之規定內容可知，限於「受託人已提供委託人曾經仲介
    之客戶名單」之情形下，始有該條委託人仍應支付服務報酬之適用。又查，由上
    訴人提出之太平洋房屋專任委託契約書第十條規定：「有下列各款情形之一者，
    賣方仍應給付太平洋依委託價格百分之五計算之服務費：３賣方於委託期限屆滿
    後二個月內與太平洋曾介紹之買方或其配偶、二親等內之親屬或家屬。」暨信義
    房屋買賣仲介專任委託書第肆條規定：「四、：：甲方違反下列事項時，視為乙
    方已完成居間仲介之義務，：：甲方仍應給付該委託總價額百分之四之服務報酬
    予乙方：：２、在委託期間屆滿後二個月內，甲方與乙方所曾介紹之客戶成交，
    經乙方查證屬實者。：：」內容亦可知，須委託人於委託期間屆滿後與受託人曾
    經「介紹」之客戶成交之情形下，委託人始仍有給付受託人服務報酬之義務，而
    所謂「介紹」，則當然係指透過仲介者讓買賣雙方互相認識之情形，故此該客戶
    亦本即為委託人所明知者，若非委託人所明知者，受託人即無請求服務報酬之權
    利甚明。本件被上訴人既非明知訴外人江國榮係上訴人帶看之客戶，已如前述，
    則上訴人據上開三件契約書內容，主張依仲介業之慣例，被上訴人亦應負給付服
    務報酬之責，顯不足採。
四、綜上所述，本件上訴人主張依據系爭契約書第十條被上訴人應給付服務報酬十三
    萬五千二百元，為無理由，不應准許。原審為上訴人敗訴之判決，並無不合，上
    訴意旨指摘原判決不當，求予廢棄改判，為無理由，應予駁回。
據上論結，本件上訴為無理由，依民事訴訟法第四百三十六條之一第三項、第四百四
十九條第一項、第七十八條，判決如主文。
中      華      民      國    八十九    年      六      月    十四      日
                                  臺灣新竹地方法院民事第二庭
~B審判長法官  陳國成
~B法      官  林南薰
~B法      官  魏瑞紅
右為正本係照原本作成。
本判決不得上訴。
~B法院書記官  李桂珠
中      華      民      國    八十九    年      六      月    十四      日


司法院資訊處製作；財團法人民間司法改革基金會備份。
